臺灣高等法院民事判決　　八十九年度上更(二)字第三五三號
　　　上　訴　人　甲○○
　　　上　訴　人　乙○○
　　　被　上訴人　丙○○
右當事人間塗銷抵押權等事件，上訴人對於中華民國八十四年九月二十五日臺灣新竹
地方法院八十四年度訴字第六四一號第一審判決提起上訴，經最高法院第二次發回更
審，本院判決如左：
      主      文
原判決除確定部分外，關於確認上訴人間就坐落新竹市○○段五七一之一二四地號土
地所設定新臺幣伍佰萬元抵押權不存在，及命上訴人乙○○將上開抵押權設定登記塗
銷部分，及訴訟費用之裁判均廢棄。
右廢棄部分，被上訴人在第一審之訴駁回。
其餘上訴駁回。
第一、二審訴訟費用（除確定部分外）暨發回前第三審訴訟費用，由上訴人負擔四分
之三，餘由被上訴人負擔。
      事  　　實
甲、上訴人方面：
    一、聲明：
        (一)原判決除確定部分外，不利於上訴人部分廢棄。
        (二)右廢棄部分，被上訴人在第一審之訴駁回。
    二、陳述：除與原判決及發回前本院判決記載相同者，予以引用外，補稱略以：
        (一)被上訴人提起本件確認之訴於法不合，應予駁回：
          1.就系爭五七一之二二、五七一之二三地號土地及其上系爭房屋部分，其
            抵押權業經拍定而遭塗銷，被上訴人不僅無即受確認判決之法律上利益
            ，且無保護之必要，雖該部分拍賣價金提存在案，被上訴人並已對上訴
            人提起分配表異議之訴，惟其攸關者係被上訴人有無優先受償之權益，
            並非抵押權存在與否問題，故被上訴人訴請確認抵押權不存在，於法不
            合。
          2.至於系爭五七一之一二四地號土地，則早於民國（下同）八十四年五月
            間即移轉登記與訴外人黃豐文（黃豐文並非上訴人甲○○之親生子），
            是被上訴人就此亦無即受確認判決之法律上利益，倘被上訴人認該移轉
            行為涉及詐害債權行為，自當另循法律途經救濟，亦非訴請確認抵押權
            不存在可得解決，故此部分亦屬無保護必要。
        (二)乙○○確有調借資金與甲○○，是系爭抵押權之設定並無不合。至乙○○
          之資金來源為何，甚至有無資力借貸金錢，本非重點，亦與抵押權是否存
          在無關，故被上訴人抗辯乙○○並無資力，且資金來源有問題云云，應不
          影響系爭抵押權之存在，惟為讓事實更臻明確，乃分別說明如次：
          1.乙○○貸予甲○○之資金，係訴外人曾萬祥分別於八十四年六月九日、
            十二日為償還先前之借款而返還與乙○○，乙○○即分別於當日匯款予
            甲○○。被上訴人固稱曾萬祥之資金實係由甲○○任負責人之生旺公司
            提供，其資金回流不過作形式上之記錄云云。然查，曾萬祥為生旺公司
            股東之一，前因生旺公司發生財務危機，除將其在華僑銀行新竹分行之
            支票存款帳戶提供與生旺公司使用外，並陸續貸予營運週轉資金，是由
            開生旺公司匯予曾萬祥之款項係為返還部分借款，並非有意製造資金流
            程。
          2.又如前述，曾萬祥將其在華僑銀行新竹分行之支票存款帳戶供生旺公司
            使用，故八十四年六月十日甲○○匯款新臺幣（下同）二百六十萬元至
            上開帳戶，實係支付生旺公司票款之用，並非曾萬祥個人使用，被上訴
            人稱此部分亦屬刻意製造資金流程云云，毫無可採。
    三、證據：除援用原審及發回前本院前審所提證據外，補提資本主往來資料一份
        為證，並聲請訊問證人馮石城、曾萬祥、黃豐文、曾榮吉、劉惠珠及調閱乙
        ○○於保證責任苗栗縣竹南信用合作社之帳戶及甲○○於誠泰銀行竹北分行
        第00000000000000號帳戶之資料。
乙、被上訴人方面：
    一、聲明：駁回上訴。
    二、陳述：除與原判決及發回前本院判決記載相同者外，補稱略以：
        (一)查本件被上訴人係請求確認抵押權不存在，而非請求確認抵押權登記不存
          在，系爭五七一之二二、五七一之二三地號土地及其上系爭房屋，雖經拍
          定，並由執行法院函請新竹市地政事務所塗銷抵押權設定登記，惟仍以林
          朝成為第二順位抵押權人列入強制執行金額計算書分配表參與分配。關此
          ，被上訴人已對乙○○提起參與分配異議之訴，目前正由臺灣新竹地方法
          院以八十五年度訴字第四○三號審理中，可見乙○○就上開土地及建物之
          抵押權並未因法院囑託地政機關塗銷登記而歸於消滅，致成為所謂「過去
          之法律關係」，而係「現在之法律關係」，且該抵押權之存否不明確，致
          被上訴人就該土地及建物拍賣所得價金有不能受到分配之危險，而此項危
          險既得以對於上訴人之確認判決除去之，自有即受本件確認判決之法律上
          利益。
        (二)系爭五七一之一二四地號土地雖已移轉登記予訴外人黃豐文，惟查，黃豐
          文為甲○○之親生子，並長期擔任生旺公司董事一職，於八十四年五月二
          十七日始變更登記為生旺公司監察人，其對於生旺公司及甲○○與被上訴
          人間之票款債務情形知之甚詳，因上訴人前向臺灣新竹地方法院聲請假扣
          押，法院遂於八十四年五月十五日下午二時至竹北市大眉里十二之一號生
          旺公司竹北工廠實施扣押程序，隔日（五月十六日），甲○○即將系爭五
          七一之一二四地號土地虛偽設定予乙○○（八十四年五月十六日送件，同
          年五月二十六日登記），並於同年六月十九日虛以買賣之名義將該土地移
          轉為黃豐文所有（八十四年六月十九日送件，同年六月二十二日登記），
          足認甲○○與訴外人黃豐文所為，係屬損害被上訴人權利之詐害行為，依
          民法第二百四十四條規定，被上訴人得聲請法院撤銷，將該土地回復為王
          錫揚所有，再聲請法院予以拍賣，並就其所得價金受償，是以，殊難謂被
          上訴人就該五七一之一二四地號土地無即受確認判決之法律上利益。
        (三)本件以乙○○名義分別於八十四年六月九日、十二日匯款入甲○○新竹市
          第二信用合作社竹北分行舊帳號00000000000000（現更名
          為誠泰商業銀行股份有限公司竹北分公司新帳號00000000000
          0）之二百六十萬元及二百五十萬元，均係提領自訴外人曾萬祥之保證責
          任苗栗縣竹南信用合作社○○一五七三之一一一一號帳戶，而由曾萬祥之
          姪女曾淑玲一手辦理所有存匯款事宜。且八十四年六月九日自曾萬祥之保
          證責任苗栗縣竹南信用合作社○○一五七三之一一一一號帳戶所提領之二
          百五十萬元，係當時由甲○○擔任總經理（實際負責人）之生旺公司於同
          日先匯款二百五十萬元入曾萬祥該○○一五七三之一一一一號帳戶供提領
          ；八十四年六月十二日再匯款二百八十萬元入同一帳戶供提領。而八十四
          年六月九日匯入甲○○上開帳戶之二百六十萬元，即於八十四年六月十日
          以轉帳方式轉入曾萬祥華僑銀行新竹分行帳號000000000000
          00帳戶；八十四年六月十二日匯入甲○○之上開帳戶之二百五十萬元，
          則於八十四年六月十三日、十四日分別支出一百三十七萬二千五百元、九
          十六萬三千六百八十三元予遠東紡織股份有限公司及中興紡織廠股份有限
          公司（皆為生旺公司往來廠商）。由上可知，本件所有不實資金往來證明
          之製作以及系爭抵押權之設定登記，確係由上訴人甲○○挪用生旺公司款
          項並與訴外人曾萬祥及上訴人乙○○通謀，而由曾萬祥之姪女曾淑玲、林
          朝成之妻林蔭及土地代書馮石城共同配合辦理，上訴人乙○○僅係充當人
          頭耳，其並未實際借款五百一十萬予上訴人甲○○。
    三、證據：除援用原審及本院歷審所提證據外，補提臺灣士林地方法院檢察署檢
        察官八十七年偵字第七九○五號不起訴處分書一件、刑事附帶民事起訴狀一
        份、本院八十七年度上訴字第二五五三號刑事判決一件、最高法院書記廳通
        知書二件、生旺實業股份有限公司變更登記事項卡四件、臺灣新竹地方法院
        八十四年度裁全字第四七六號民事裁定一件、最高法院九十年度台上字第三
        一一二號刑事判決一件、臺灣新竹地方法院民事庭通知書二件、臺灣新竹地
        方法院八十四年度竹北簡字第六三號確認本票債權不存在事件起訴狀影本一
        份、臺灣新竹地方法院檢察署檢察官八十四年度偵字第五一七七號起訴書及
        臺灣新竹地方法院八十四年度易字第三一六六號、本院八十四年度上易字第
        五三四七號刑事判決各一件、臺灣士林地方法院八十四年度士簡字第五七八
        號宣示判決筆錄一件為證，並聲請向(1)保證責任苗栗縣竹南信用合作社調取
        ○二七五一五之二一一二號帳戶（戶名：林蔭）之存、取、匯款相關資料及
        ○○一五七三之一一一一號帳戶）戶名：曾萬祥）自八十四年六月一日起至
        六月三十日止之存取款交易明細，並函查○○一五七三之一一一一號帳戶之
        匯款來源；(2)誠泰商業銀行股份有限公司竹北分公司調取00000000
        000000、00000000000000號帳戶（戶名均為甲○○）
        及00000000000000號帳戶（戶名：劉惠珠）自八十四年六月
        一日至六月三十日之存取款交易明細，並函查0000000000000
        0號帳戶之匯款流向；(3)新竹國際商業銀行股份有限公司新社分公司調取八
        八五九號帳戶（戶名：劉惠珠）及一九八四之二號帳戶（戶名：黃豐文）自
        八十四年六月一日至六月三十日存取款交易明細；(4)第一商業銀行股份有限
        公司竹北分行調取00000000000號帳戶（戶名：頂群實業有限公
        司）自八十四年六月一日至六月三十日存取款交易明細。
丙、本院依職權向臺灣新竹地方法院調閱八十四年度執字第二九一三號清償票款民事
    執行卷宗，及函查八十五年度訴字第四○三號參與分配之訴民事事件及八十四年
    度竹北簡字第六三號確認本票債權不存在民事事件已否判決，暨向新竹市新竹地
    政事務所調閱系爭不動產登記簿謄本。
      理  　　由
一、被上訴人起訴主張：上訴人甲○○於八十四年四月十七日，簽發同年五月二十五
    日到期、面額一千萬元之本票乙紙，執向被上訴人調借同額現款，惟為妨礙被上
    訴人追償借款，同日即與上訴人乙○○通謀，就甲○○所有坐落新竹市○○段五
    七一之二二、五七一之二三、五七一之一二四地號土地及門牌號碼新竹市○○路
    ○段六四七巷三一弄五八號房屋，虛偽設定債權額五百萬元之第二順位抵押權與
    上訴人乙○○，並經登記在案，為此，求為確認上訴人間之系爭抵押權不存在及
    命上訴人乙○○塗銷五七一之一二四地號土地之抵押權設定登記之判決（被上訴
    人另請求甲○○協同辦理塗銷系爭抵押權設定登記、及請求乙○○「協同上訴人
    」辦理塗銷登記部分，業據本院前審以八十四年度上字第一六四八號判決駁回在
    案，未據被上訴人聲明不服，已告確定；而就「塗銷五七一之二二、五七一之二
    三地號土地及系爭建物之抵押權設定登記」部分，則經被上訴人前於本院更一審
    以八十七年一月二十一日書狀撤回起訴）。
    上訴人則以：被上訴人提起本件確認之訴，並無即受確認判決之法律上利益，且
    無保護必要；被上訴人執有甲○○於八十四年四月十七日簽發同年五月二十五日
    到期面額一千萬元之本票，係被上訴人之妹即訴外人張光麗以生旺公司向外調現
    為由向甲○○所騙取，被上訴人惡意取得該紙本票，其本票債權應屬不存在；甲
    ○○確於八十四年六月九日、十二日先後二次向乙○○借款，金額各為二百六十
    萬元、二百五十萬元，為擔保上開借款，甲○○始於借款前之同年四月十七日簽
    訂抵押權設定契約書，經新竹市地政事務所於八十五年五月十六日以收件第一六
    四八四號辦理抵押權設定登記在案，並非通謀虛偽設定抵押權等語，資為抗辯。
二、按確認法律關係之訴，非原告有即受確認判決之法律上利益者，不得提起之，民
    事訴訟法第二百四十七條第一項前段定有明文。所謂即受確認判決之法律上利益
    ，係指因法律關係之存否不明確，致原告在私法上之地位有受侵害之危險，而此
    項危險得以對於被告之確認判決除去之者而言，故確認法律關係之訴，苟具備前
    開要件，即得謂有即受確認判決之法律上利益，縱其所求確認者為他人間之法律
    關係，亦非不得提起（最高法院四十二年臺上字第一○三一號判例意旨參照）。
    本件查：
    (一)被上訴人執有上訴人甲○○於八十四年四月十七日簽發、同年五月二十五日到
      期、面額一千萬元之本票乙紙，經臺灣新竹地方法院以八十四年度票字第一四
      六○號民事裁定准予強制執行，旋以該本票裁定為執行名義，聲請強制執行上
      訴人甲○○所有系爭五七一之二二、五七一之二三地號土地及其上系爭建物，
      經臺灣新竹地方法院以八十四年度執字第二九一三號清償票款民事執行事件受
      理在案，惟在此之前，上開不動產已經訴外人中國農民銀行設定本金最高限額
      一百五十萬元之第一順位抵押權、及上訴人乙○○設定債權額五百萬元之第二
      順位抵押權，抵押權人並均聲明參與分配，該不動產嗣經訴外人段宏莒於八十
      五年一月三日以六百三十萬元拍定，新竹市地政事務所並依執行法院囑託於八
      十五年一月十五日辦竣塗銷抵押權登記等情，業據被上訴人提出本票、臺灣新
      竹地方法院八十四年度票字第一四六○號民事裁定、土地及建物登記謄本等件
      （見原審卷五至廿一、六四頁），且為兩造所不爭，並經本院調閱臺灣新竹地
      方法院八十四年度執字第二九一三號清償票款民事執行卷宗屬實。雖上訴人甲
      ○○就前揭執行名義所載面額一千萬元之本票，以被上訴人為被告，訴請確認
      本票債權不存在，經臺灣新竹地方法院以八十四年度竹北簡字第六三號民事事
      件受理在案（見本院更二審第(一)卷二一七至二二一頁），惟在該本票債權經法
      院判決不存在確定之前，被上訴人為前揭執行名義債權人之地位不受影響；而
      前揭抵押權雖因拍定而遭塗銷，惟依前開民事執行事件分配表所載，除執行費
      及土地增值稅外，僅第一順位抵押權人中國農民銀行債權額六十三萬二千六百
      八十五元可獲足額分配、第二順位抵押權人即上訴人乙○○可獲四百二十一萬
      九千八百八十六元之部分分配，其餘包括被上訴人在內之普通債權人均無法受
      償，苟上訴人間系爭抵押權確屬不存在，則被上訴人之前揭本票債權於該執行
      事件即得獲部分清償，是以，被上訴人就上訴人間系爭抵押權之存在與否，即
      難謂無即受確認判決之法律上利益。上訴人僅以抵押權因拍定而遭塗銷為由，
      遽指被上訴人就五七一之二二、五七一之二三地號土地及其上建物之抵押權不
      存在欠缺確認利益，及無保護必要云云，為無可採。
    (二)至於系爭五七一之一二四地號土地（重測後編為新竹市○○段九○九地號），
      未經前揭民事執行事件執行查封，原固屬上訴人甲○○所有，並設定債權額五
      百萬元第一順位抵押權予上訴人乙○○，而於八十四年五月二十六日登記在案
      ，惟其後已於八十四年六月二十二日，以買賣為原因移轉登記為訴外人黃豐文
      所有，此有不動產登記謄本在卷足按（見本院更二審第(一)卷一四三至一四六頁
      ）。被上訴人雖主張前揭移轉登記為詐害行為，伊得聲請法院撤銷云云。惟民
      法第二百四十四條規定之撤銷權，即學說所稱之撤銷訴權，須以訴之形式向法
      院請求為撤銷其行為之形成判決，始能發生撤銷之效果，且依同法第二百四十
      五條規定，該撤銷訴權自債權人知有撤銷原因時起，一年間不行使而消滅，本
      件系爭五七一之一二四地號土地移轉登記於黃豐文，縱使確屬詐害行為，然於
      被上訴人訴請撤銷之前，系爭五七一之一二四地號土地仍屬黃豐文而非上訴人
      甲○○所有，而法定一年除斥期間早已經過，被上訴人亦無從訴請撤銷，是被
      上訴人不得本於對甲○○之執行名義，聲請執行該筆土地受償甚明，則上訴人
      間就該五七一之一二四地號土地所設定之抵押權是否存在，殊與被上訴人無涉
      ，被上訴人就此部分訴請確認，自屬欠缺即受確認判決之法律上利益，應予駁
      回。
三、被上訴人請求確認上訴人間系爭五百萬元抵押權不存在，就五七一之一二四地號
    土地部分，乃欠缺即受確認判決之法律上利益，應予駁回，已如前述，爰就五七
    一之二二、五七一之二三地號土地及其上系爭建物所設定五百萬元之抵押權是否
    存在？審究於次。本件被上訴人主張前開抵押權乃甲○○為妨礙被上訴人追償票
    款，而與乙○○通謀虛偽設定乙節，為上訴人所否認，並提出竹南信用合作社八
    十四年六月九日、十二日匯款回執聯、會算單、保證責任苗栗縣竹南信用合作社
    ○二七五一五之二一一二帳號活期存款存摺等件（見原審卷三○、五四頁及本院
    上字卷一五八頁）為證，抗辯甲○○確於八十四年六月九日、同年月十二日先後
    二次向乙○○借款二百六十萬元及二百五十萬元，而為擔保上開借款，甲○○在
    未借款之前即先於八十四年五月二十六日提供系爭土地及房屋為擔保，設定五百
    萬元抵押權與乙○○，並非虛偽設定抵押權云云。惟查：
    (一)依上訴人所述，前開五百一十萬元借款並未計收利息（見原審卷三六、三七頁
      ），惟該借款金額縱依法定利率即年息百分之五計算，每年利息仍高達二十五
      萬五千元，平均每月亦有二萬一千百五十元，上訴人間雖有朋友之誼，惟就借
      款利息竟分文未收，殊違常情。且抵押不動產之坐落地點及價值，攸關日後獲
      償之可能性，自為抵押權人所關切，本件設定抵押之不動產為門牌號碼新竹市
      香山區○○路○段六四七巷三一弄五八號房屋及其坐落基地，而上訴人乙○○
      於原審竟謂甲○○係提供其在新竹縣竹北市之房子作為擔保等語（見原審卷三
      六頁），二者顯然相去甚遠，苟其確有借款予甲○○並設定抵押以為擔保，當
      不至於有此誤認，是上訴人間是否確為擔保借款而設定抵押，已非無疑。
    (二)另就乙○○借予甲○○五百一十萬元之來源，乙○○主張係由訴外人曾萬祥於
      八十四年六月九日將二百五十萬元匯入乙○○妻林蔭設於竹南信用合作社之○
      二七五一五之二一一二號帳戶，再由該帳戶提領二百六十萬元匯予甲○○；及
      於同年六月十二日逕由曾萬祥將二百五十萬元匯予甲○○等情（見原審卷五○
      頁背面、五一頁，本院上字卷八七頁），固據提出八十四年六月九日、十二日
      匯款回執聯、保證責任苗栗縣竹南信用合作社○二七五一五之二一一二帳號活
      期存款存摺等件（見原審卷三○、五四頁及本院上字卷一五八頁）為證。而依
      證人曾萬祥提出其簽發之面額二百一十五萬零四十三元、三十五萬元支票二紙
      （見本院更二審第(一)卷二○一頁），固亦可證其於八十四年六月十二日確有簽
      發支票轉帳二百五十萬元之事實（多餘之四十三元乃係匯款予甲○○之手續費
      ）。惟依上開事實，僅堪認定前揭匯予甲○○之款項係來自於曾萬祥，不足證
      明乙○○與甲○○間確有借貸關係存在。而經原審隔離訊問乙○○與曾萬祥，
      雖均陳稱曾萬祥自七十八年起陸續向乙○○借款，金額總計五百三十五萬元，
      利息為每月四萬八千元，前述由曾萬祥支付之五百萬元，乃為返還借款予乙○
      ○，部分依乙○○指示逕行匯交甲○○等語。惟二人就借貸利息支付次數之陳
      述，則一謂僅付一次四萬八千元，一謂收了二個月之四萬八千元，互有不同（
      見原審卷四九頁背面、五一頁）；而乙○○將鉅額款項借與曾萬祥，期間竟僅
      獲得一、兩次利息之支付，實與賺取利息之借貸常情有違；且曾萬祥證稱其向
      乙○○借款五百餘萬元，並未提供任何擔保，亦屬難以想像。是上訴人所稱乙
      ○○借予甲○○之五百餘萬元，來自曾萬祥清償乙○○之借款云云，尚非可信
      。
    (三)況依上訴人乙○○前服務之生旺公司廠長黃豐文於本院前審到場證稱：「乙○
      ○任公司作業員，因子女很多，經濟狀況很不好，甲○○叫我拿三萬元給他補
      助小孩念書，七十五年給過兩次，從七十四年起每學期資助三萬元」（見本院
      上字卷八四頁背面）。上訴人乙○○亦自承：「（我）六十九年在生旺公司工
      作一直到八十二年，當初每月工資七、八千元，至離職時大概二萬元」、「甲
      ○○資助小孩唸書，從七十年開始至七十五年間每年兩次，每次三萬元」等語
      （見本院上字卷八六頁），足見乙○○經濟情況不佳。雖乙○○稱其自七十八
      年以後經濟漸好轉，然本院前審依職權調閱乙○○及其妻林蔭暨其女林麗美、
      林麗娟、林麗姚自七十八年至八十三年間綜合所得結算申報書之結果（見本院
      上字卷一一八至一二一、一二五至一五○頁）：乙○○夫婦所申報之所得總額
      ，八十年度為四十萬四千零二十六元，八十一年度為五十三萬八千八百三十七
      元，八十二年度為一十一萬三千三百三十三元，八十三年度為三十萬八千九百
      五十八元；其長女林麗美七十八年度為十一萬八千五百四十五元，七十九年度
      為十八萬三千六百二十八元，八十年度為二十五萬六千六百二十一元，八十一
      年度為三萬六千七百八十九元，八十二年度為三十六萬一千四百六十一元，八
      十三年度為四十一萬三千五百零二元；次女林麗娟七十八年度為二十七萬八千
      零七十一元，七十九年度為四十二萬零三百八十一元，八十年度為二十一萬三
      千一百六十八元，八十一年度為四十七萬三千五百二十六元，八十二年度為九
      十七萬五千三百八十二元，八十三年度為八十七萬二千零四十元；五女林麗姚
      八十二年度為二十六萬八千六百三十元，其全家自七十八年至八十三年之收入
      總共有六百餘萬元，支付其全家五口六年之生活費用，所剩應屬不多，何來五
      百餘萬元借給曾萬祥？由此益證前述來自曾萬祥之五百餘萬元，並非曾萬祥返
      還乙○○之借款。
    (四)實則，以乙○○名義於八十四年六月九日及同年月十二日分別匯入甲○○設於
      新竹市第二信用合作社竹北分行之00000000000000號帳戶（現
      更名為誠泰銀行竹北分行，帳號改為000000000000）之二百六十
      萬元及二百五十萬元，均係提領自曾萬祥設於竹南信用合作社之○○一五七三
      之一一一一號帳戶，並由曾萬祥之姪女曾淑玲辦理所有存匯款事宜，此有保證
      責任苗栗縣竹南信用合作社九十年二月十五日竹南信社字第五十三號函附存
      、取款憑條、提領現鈔客戶名單備查簿、匯款申請書等足按（見本院更二審第
      (一)卷六六至七二頁）。而上訴人甲○○擔任總經理之生旺公司，於八十四年六
      月九日及同年月十二日則先匯款二百五十萬元及二百八十萬元至曾萬祥之前開
      帳戶，以供提領，則有保證責任苗栗縣竹南信用合作社九十年八月三十日竹
      南信社字第三三七號函附交易明細表、及同社九十年十二月六日竹南信社字
      第五四○號函附「跨行匯款收發信明細資料查詢」可稽（見本院更二審第(一)卷
      二五二、二五三頁及第(二)卷三七、三八頁）；上訴人雖提出「資本主往來」資
      料一紙（見本院更二審第(二)卷八三頁）、並舉證人曾萬祥為證，辯稱該等匯款
      乃生旺公司償還曾萬祥先前融資之部分款項云云，惟依前開「資本主往來」資
      料所載，曾萬祥自八十四年四月二十八日起至同年六月十二日止融資予生旺公
      司金額高達二千餘萬元，非僅五百餘萬元，生旺公司若係基於償還融資而匯款
      ，又豈會於同一日，將適等同或相近於曾萬祥提領之金額匯入曾萬祥之帳戶？
      謂該匯款目的非供曾萬祥提領之用，誠難置信。又八十四年六月九日匯入甲○
      ○帳戶之二百六十萬元，旋即於翌日以轉帳入曾萬祥設於華僑銀行新竹分行之
      00000000000000號帳戶；另八十四年六月十二日匯入甲○○帳
      戶之二百五十萬元，則於八十四年六月十三日、十四日分別支出一百三十七萬
      二千五百元、九十六萬三千六百八十三元予生旺公司往來廠商遠東紡織股份有
      限公司及中興紡織股份有限公司，有誠泰商業銀行九十年九月十九日九○誠泰
      銀（竹北）字第九○○○三六號函附對帳單及同行九十年十二月五日九○誠泰
      銀（竹北）字第九○○○四九號函附取款憑條、匯款委託書等可按（見本院更
      二審第(一)卷二四五、二四六頁及第(二)卷四四至五一頁），而前開華僑銀行帳戶
      係提供予生旺公司使用，則據證人曾萬祥到庭證述明確（見本院更二審第(二)卷
      八八頁）。由此可知，前述以乙○○名義匯予甲○○之款項，實乃刻意製造之
      資金往來紀錄，該款項來自於生旺公司並回流至生旺公司，殊與上訴人乙○○
      、甲○○之借貸關係無涉。
    綜此，上訴人間並無借貸債務存在，洵堪認定，則其就五七一之二二、五七一之
    二三地號土地及其上系爭建物設定債權額五百萬元之抵押權，自係雙方通謀而為
    虛偽意思表示，依民法八十七條第一項規定，其設定抵押權當然無效（最高法院
    五十二年臺上字第七二二號判例意旨參照）。準此，被上訴人訴請確認上訴人間
    該抵押權不存在，即非無據，應予准許。
四、末查，上訴人間就系爭五七一之一二四地號土地所設定之五百萬元抵押權，雖屬
    通謀虛為意思表示而無效，惟被上訴人並非當然即得請求塗銷該抵押權設定登記
    。本件被上訴人請求上訴人乙○○塗銷五七一之一二四地號土地之系爭抵押權設
    定登記，除未據表明請求權基礎何在之外（依最高法院六十七年五月二十三日六
    十七年度第五次民事庭庭推總會議決議(二)，抵押人之債權人得依侵權行為或行使
    代位權，請求塗銷登記），且因五七一之一二四地號土地已非甲○○所有，被上
    訴人請求塗銷該土地之抵押權登記，無益其實現對於甲○○之債權，自屬欠缺保
    護之必要，不應准許。
五、綜上所述，被上訴人請求確認上訴人間就五七一之二二、五七一之二三地號土地
    及其上門牌號碼新竹市○○路○段六四七巷三一弄五八號建物所設定債權額五百
    萬元之抵押權不存在部分，為有理由，應予准許。逾此所為請求確認上訴人間就
    五七一之一二四地號土地所設定系爭抵押權不存在、及請求上訴人乙○○塗銷該
    五七一之一二四地號土地之抵押權設定登記部分，則分別欠缺即受確認判決之法
    律上利益及保護必要，應予駁回。原審就超過上開應准許部分，為上訴人敗訴之
    判決，自有未洽。上訴意旨就此部分指摘原判決不當，求予廢棄改判，為有理由
    。至於上開應准許部分，原審為被上訴人勝訴之判決，核無違誤，上訴意旨仍執
    陳詞指摘原判決不當，求予廢棄，為無理由，應駁回其上訴。
六、本件為判決基礎之事證已臻明確，兩造其餘攻擊防禦及立證方法，核於判決結果
    不生影響，無逐一論述之必要，併此敘明。
七、據上論結，本件上訴為一部有理由，一部無理由，依民事訴訟法第四百五十條、
    第四百四十九條第一項、第七十九條但書、第八十五條第一項前段，判決如主文
    。
中　　　華　　　民　　　國　　九十一　　年　　　三　　　月　　二十七　　日
　　　　　　　　　　　　　　　　　　民事第十八庭
                                　　　　審判長法　官　蔡　秀　雄
                                　　　　　　　法　官　吳　謀　焰
                                　　　　　　　法　官　梁　玉　芬
右正本係照原本作成。
兩造如不服本判決，應於收受送達後二十日內向本院提出上訴書狀，其未表明上訴理
由者，應於提出上訴後二十日內向本院補提理由書狀（均須按他造當事人之人數附繕
本）上訴時應提出委任律師或具有律師資格之人之委任狀；委任有律師資格者，另應
附具律師及格證書及釋明委任人與受任人有民事訴訟法第四百六十六條之一第一項但
書或第二項（詳附註）所定關係之釋明文書影本。
中　　　華　　　民　　　國　　九十一　　年　　　三　　　月　　二十八　　日
　　　　　　　　　　　　　　　　　　　        書記官　張　淑　華
附註：
民事訴訟法第四百六十六條之一（第一項、第二項）：
對於第二審判決上訴，上訴人應委任律師為訴訟代理人。但上訴人或其法定代理人具
有律師資格者，不在此限。
上訴人之配偶、三親等內之血親、二親等內之姻親，或上訴人為法人、中央或地方機
關時，其所屬專任人員具有律師資格並經法院認為適當者，亦得為第三審訴訟代理人
。
